【裁判字號】    99,台上,5622
【裁判日期】    990909
【裁判案由】    殺人等罪
【裁判全文】
最高法院刑事判決            九十九年度台上字第五六二二號
上  訴  人  甲○○
上列上訴人因殺人等罪案件，不服台灣高等法院台中分院中華民
國九十九年六月十五日第二審判決（九十九年度上訴字第九二號
，起訴案號：台灣苗栗地方法院檢察署九十八年度偵字第二二五
０號），提起上訴，本院判決如下：
    主  文
上訴駁回。
    理  由
按刑事訴訟法第三百七十七條規定：上訴於第三審法院，非以判
決違背法令為理由，不得為之。是提起第三審上訴，應以原判決
違背法令為理由，係屬法定要件，如果上訴理由書狀並未依據卷
內訴訟資料，具體指摘原判決不適用何種法則或如何適用不當，
或所指摘原判決違法情事，顯與法律規定得為第三審上訴理由之
違法情形，不相適合時，均應認其上訴為違背法律上之程式，予
以駁回。本件原審經審理結果，認為上訴人甲○○有原判決事實
欄所記載共同以一行為非法持有手槍、子彈；又殺人未遂、殺人
等犯行，均罪證明確，因而撤銷第一審關於上訴人部分之科刑判
決，改判依想像競合犯之規定，從一重論上訴人以共同犯非法持
有手槍罪，處有期徒刑伍年捌月，併科罰金新台幣拾萬元，且
諭知罰金如易服勞役之折算標準，及為相關從刑之宣告；又犯殺
人未遂罪，累犯，處有期徒刑伍年貳月；另犯殺人罪，累犯，處
有期徒刑拾陸年，褫奪公權拾年；及均為相關沒收之宣告。並就
各罪之主刑部分定應執行有期徒刑貳拾肆年捌月。已詳敘其調查
、取捨證據之結果及憑以認定犯罪事實之心證理由。對於上訴人
否認犯行之供詞及其所辯各語認非可採，亦予以論述指駁。從形
式上觀察，原判決尚無足以影響判決結果之違背法令情形存在。
上訴意旨略稱：(一)、第一審判決認定上訴人持有槍枝部分為累犯
，量處有期徒刑陸年，原判決就此部分認定上訴人並非累犯，然
竟量處有期徒刑伍年捌月，顯有不符比例原則之違法。(二)、九十
八年度偵字第二二五０號偵查卷第一三五頁被害人廖信雄就醫過
程相片之標示欄將廖信雄誤載為乙○○，錯誤之證據不能作為不
利於上訴人之證據。(三)、廖信雄中彈之時、地為民國九十八年三
月四日凌晨零時偏僻海邊，一般人皆穿著長袖外套，法務部法醫
研究所（下稱法醫研究所）之鑑定報告，係以裸體狀態檢查，未
考慮廖信雄中彈時身著長袖外套阻隔煙暈，未能在皮膚表層發現
煙暈。原判決以鑑定報告所載「傷口未見煙暈」，認定係遠距離
開槍，顯有錯誤。且原審未就解剖及鑑定報告可作為認定上訴人
係在何距離開槍之重要待證事項，訊問上訴人及予辯護人對此表
示意見之機會，亦未傳喚法醫作證，訴訟程序之進行違法。(四)、
原判決僅記載上訴人攜帶槍、彈前往嘉勤紙業股份有限公司（下
稱嘉勤公司），並未認定上訴人自始攜帶槍、彈之目的為何。依
原判決事實之記載，上訴人係發現吳聲雷疑似遭潘昇男等人強行
押出辦公室，取出槍、彈對空射擊嚇阻等情，則上訴人應無不確
定殺人之故意可言。且依乙○○所受槍傷位置，縱上訴人係朝辦
公室前方有四、五人站立之方向射擊，但既將槍口朝人體下方角
度，至多僅具傷害故意；再依乙○○於第一審時之證述，可證上
訴人當時係朝地上開槍，並無傷害或殺害乙○○之故意，亦無縱
使不慎殺死乙○○亦不違背本意之意思。上訴人持手槍朝地面射
擊，應注意可能發生跳彈或反彈而誤擊他人造成傷亡情形，且依
當時情狀並非完全不能注意，詎疏未注意造成乙○○之傷害，應
僅成立過失傷害罪。又上訴人無殺人動機亦非故意殺人或傷害，
原判決於事實欄先記載「被告『明知』辦公室外前方有數人，可
『預見』如持槍朝該方向射擊……」，後記載「基於縱因致人於
死亦不違背其本意之不確定故意」，理由欄參、二之三則記載「
被告甲○○『明知』……」，對於上訴人究竟基於直接故意或間
接故意，有事實及理由矛盾之違法。(五)、檢察官於原審審理期日
主張應向醫院調取乙○○槍傷診斷資料，瞭解其左大腿槍傷射入
口是由下往上或是平射或由上往下而射等情，原審未詳加調查，
遽行認定上訴人係「平行朝乙○○所站之方向開槍射擊無誤」，
有調查未盡之違法。(六)、原判決關於證據能力之記載既說明以證
人吳聲雷及劉俊麟於原審之證述作為證據為適當，卻不採吳聲雷
於九十九年三月十六日在原審證稱：「在對空鳴槍後，上訴人在
辦公室門口附近，側身往地上開一槍」等語，與證人劉俊麟於九
十九年四月十三日在原審證稱：「看到上訴人忽然側身往地上開
槍」云云，而以上訴人辯稱係朝地面射擊一節，並無積極證據足
以證明，僅係片面之詞，尚非可採，遽認上訴人當時並非側身朝
地上開槍，致使子彈反彈，而係平行朝乙○○所站之方向開槍射
擊無誤等情，顯有引用之證據與理由矛盾之違法。(七)、上訴人所
犯三罪各應宣告沒收之物，應於定應執行刑時逐一記載，原判決
諭知「扣案如附表所示之物均沒收」，僅擇其中一罪宣告之沒收
，據以定其應執行之從刑，有判決不適用法則之違法。(八)、卷附
案發現場地形圖、案發時整體動態標示及相關人士之汽車停置圖
均標示有誤，上訴狀附一份真實位置圖，請於審理時准上訴人詳
述事實經過，以還原真相云云。惟查：(一)、量刑之輕重，係屬事
實審法院得依職權自由裁量之事項，苟於量刑時，已依行為人之
責任為基礎，並斟酌刑法第五十七條各款所列情狀，而未逾越法
定範圍，又未濫用其職權，即不得遽指為違法。原判決就上訴人
所犯持有手槍罪部分，於量刑時已依上揭規定，審酌上訴人有原
判決事實欄所載之前科，顯見其平日素行不良，初始持有槍、彈
之犯罪動機、目的僅係單純之持有，犯罪手段尚屬平和，持有槍
枝、子彈之數量，持有之時間長達十二年餘、國中畢業之智識程
度、生活狀況小康等一切情狀，量處有期徒刑伍年捌月，併科罰
金新台幣拾參萬元，既未逾越法定刑度，又未濫用自由裁量之權
限，不得任意指其違法而執為合法之第三審上訴理由。(二)、九十
八年度偵字第二二五０號偵查卷第一三五頁廖信雄就醫過程相片
之標示欄，僅有四張將廖信雄誤載為乙○○，然廖信雄與乙○○
之衣著、受傷部位均不同（分別為左腹部、左腿部），可清楚區
隔，且其中二張已更正，另二張雖未及更正，但仍不致於誤認，
亦於判決結果顯不生影響，依刑事訴訟法第三百八十條之規定，
仍不得執為上訴第三審之理由。(三)、刑事訴訟法第一百六十三條
規定揭櫫當事人調查證據主導權之大原則，法院於當事人主導之
證據調查完畢後，認為事實未臻明瞭仍有待釐清時，固得斟酌具
體個案之情形，裁量是否補充介入調查。但如待證事實已臻明瞭
，無再調查之必要者，法院未為無益之調查，即不能指為有應調
查之證據而不予調查之違法。原判決認定上訴人確有殺人之犯行
，其犯罪事實並無不明瞭之處。原審審判長於九十九年五月二十
五日上午審判時，已將法醫研究所之鑑定報告，提示予當事人與
辯護人並告以要旨，復詢以：「有何意見？」「尚有何證據請求
調查？」上訴人及其原審辯護人均答稱：「無。」（見原審卷第
二四二、二四三頁），且在原審辯論終結前，亦未曾聲請為證據
之調查，因待證事實已明，原審未另為傳喚法醫作證之其他無益
調查，自與應於審判期日調查之證據而未予調查之違法情形有別
，不得據為第三審上訴之適法理由。至於上訴意旨爭執原審未令
上訴人與辯護人就法醫研究所係以裸體狀態檢查，未考慮廖信雄
中彈時身著長袖外套阻隔煙暈，以致未能在皮膚表層發現煙暈之
鑑定報告，提示予當事人與辯護人及告以要旨，並予表示意見之
機會，訴訟程序之進行違法云云，尚有誤會，並非合法之上訴第
三審理由。(四)、採證認事，乃事實審法院之職權，其對證據證明
力之判斷，如未違背經驗法則或論理法則，復已敘述其憑以判斷
之心證理由，即不能任意指為違法。原判決就乙○○部分，援引
上訴人與乙○○之陳述，說明上訴人所持扣案制式手槍暨子彈，
威力強大，可輕易取人性命，以上訴人之年齡、生活經驗及智識
程度，當知之甚詳。且由本案全部過程觀之，上訴人顯知對空與
非對空鳴槍平行射擊不同及可能引發之結果。依其所述情節，其
明知有四、五人從辦公室內衝出，且距離甚近，仍以具殺傷力之
制式手槍朝該方向射擊，在距離甚近情況下，縱未精確瞄準，而
係朝地面開槍，子彈亦可能於擊發後產生跳彈、貫穿後再反彈等
無法預期之各種情況，致該處人員可能發生死亡結果，該情形當
為上訴人所能預見。而以上訴人所辯僅為過失傷害云云，均為卸
責之詞，殊無足取，於理由內依憑調查所得之證據，詳加指駁。
所為論斷，核無違反客觀存在之證據法則。且原判決理由欄參、
二之三所記載之「被告甲○○『明知』有四、五人從辦公室內衝
出」（見原判決第二二頁第二一列），旨在說明上訴人知悉當時
情況，並非指上訴人開槍之主觀意思。又原判決復已詳敘上訴人
明知吳聲雷係受潘昇男之邀，欲前往嘉勤公司談判所積欠之債務
問題，此次會面之原因已非單純，其又自承怕被攻擊而攜帶制式
槍、彈與吳聲雷、馮明俊、劉俊麟等人前往，且除手槍彈匣內之
七發子彈外，其另攜帶四顆制式子彈，顯見其主觀上已預見談判
過程可能發生爭端，有開槍之可能等旨，所為論斷於法並無不合
。上訴意旨任意指摘原判決未論述其攜帶槍、彈之目的，有事實
及理由矛盾及採證之違法云云，顯非適法之第三審上訴理由。(五)
、原審檢察官於原審審理期日雖稱應向醫院調取乙○○槍傷診斷
證明，瞭解其左大腿槍傷射入口是由下往上或是平射或由上往下
而射等情，然檢察官完整之陳述為：第一審判決就上訴人開槍行
為有殺人之不確定故意，兼顧上訴人之辯解已為完整說明，認為
縱向醫院調取診斷資料，亦無從否定上訴人具有不確定殺人故意
，因此再三考慮結果，認無必要（調取）等語（見原審卷第二四
七頁反面），上訴意旨僅擷取檢察官之片段陳述，以原審未斟酌
檢察官之請求，有調查未盡之違法云云，係未依卷內訴訟資料而
為指摘，不得據為適法之第三審上訴理由。(六)、原判決理由貳之
二（見原判決第十一頁第三至七列）說明吳聲雷及劉俊麟雖為共
同正犯，然均於原審以證人之身分具結接受詰問，已確保上訴人
及其辯護人之對質詰問權，認為以其二人於原審之證述作為證據
為適當等情，所為有證據能力之論斷，於法並無不合。至於原判
決除前開論述外，並採用上訴人於偵查中之自白，復參酌乙○○
於偵查證稱：「當時從車子處往我們這邊射」等語，認定上訴人
並非側身朝地上開槍，致使子彈反彈，實係平行朝乙○○所站之
方向開槍涉擊等情，業已依據調查證據之結果，說明其論斷之理
由。此屬事實審法院證據取捨之職權判斷，所為論述與卷證資料
並無不合。且原判決既採用前述證據，自不採其有異於此之吳聲
雷及劉俊麟於原審時作證之陳述，此乃採證之當然結果，縱未另
加說明，亦無違法之可言。上訴意旨執此指摘，要非適法之第三
審上訴理由。(七)、原判決就上訴人所犯共同犯非法持有手槍、殺
人未遂、殺人等三罪，關於從刑沒收部分，係附隨於各罪主刑之
下分別宣告，且於主刑定應執行刑後，另諭知沒收，所為論述並
無違法，上訴意旨謂原判決僅擇其中一罪宣告之沒收，據以定其
應執行之從刑，有判決不適用法則之違法云云，係徒憑己意漫事
指摘，仍非適法之第三審上訴理由。(八)、本院為法律審，本件既
從程序上為駁回上訴之判決，上訴人提出之位置圖，自無從審酌
，尤不得執為合法之第三審上訴理由。其餘上訴意旨或仍持原判
決已說明理由而捨棄不採之陳詞辯解，全憑己見，再為單純之事
實上爭執；或就屬於事實審法院採證認事職權之行使，任意指摘
，難認已符合首揭法定之第三審上訴要件。其上訴違背法律上之
程式，應予駁回。
據上論結，應依刑事訴訟法第三百九十五條前段，判決如主文。
中    華    民    國  九十九  年    九    月    九    日
                      最高法院刑事第九庭
                          審判長法官  邵  燕  玲
                                法官  李  伯  道
                                法官  孫  增  同
                                法官  施  俊  堯
                                法官  李  嘉  興
本件正本證明與原本無異
                                      書  記  官
中    華    民    國  九十九  年    九    月   十三   日
                                                      Q

司法院資訊處製作；財團法人民間司法改革基金會備份。
